臺灣高等法院民事判決
108年度重上字第413號
上  訴  人  張中翰  
訴訟代理人  童兆祥律師
            邱亮儒律師
視同上訴人  周建璋  
訴訟代理人  許博森律師
            陳羿蓁律師
被  上訴人  李詹扶美


訴訟代理人  高進棖律師                      
上列當事人間請求確認抵押權設定登記無效等事件，上訴人對於
中華民國108年4月2日臺灣新北地方法院107年度重訴字第420號
第一審判決提起上訴，本院於109年8月19日言詞辯論終結，判決
如下：
     主     文
原判決關於確認抵押權設定行為、信託登記行為均無效，及命上
訴人塗銷抵押權登記、信託登記，暨該部分訴訟費用之裁判均廢
棄。
上開廢棄部分，被上訴人在第一審先位之訴駁回。
上訴人與視同上訴人間就附表所示之不動產，於民國一百零七年
一月三日所為信託之債權行為，及民國一百零七年一月十日所有
權移轉信託登記之物權行為，均應予撤銷。
上訴人應將附表所示之不動產，於民國一百零七年一月十日將前
項不動產以信託為登記原因之所有權移轉登記予以塗銷。
被上訴人其餘備位之訴駁回。
第一審訴訟費用，關於廢棄改判部分，由被上訴人負擔；第二審
訴訟費用，由被上訴人負擔三分之二，餘由上訴人負擔。 
     事實及理由
壹、程序方面：
本件被上訴人於原審以上訴人及視同上訴人為共同被告，先位
  請求：㈠確認上訴人及視同上訴人於民國107年1月5日就如附表
  所示之不動產（下稱系爭不動產）所為之最高限額新臺幣（下
  同）1,950萬元抵押權（下稱系爭抵押權）設定登記行為，及
  於107年1月10日以信託為原因，登記為上訴人所有（下稱系爭
  信託）登記行為均無效。㈡上訴人應將系爭抵押權登記及系爭
  信託登記予以塗銷。備位請求：㈠上訴人及視同上訴人所為之
  系爭抵押權設定登記行為及系爭信託登記行為，應予撤銷。㈡
  上訴人應將系爭抵押權登記及系爭信託登記予以塗銷，而上訴
  人及視同上訴人則均否認被上訴人主張，原審為被上訴人先位
  勝訴之判決，雖僅上訴人提起上訴，因法律關係之存否對該雙
  方當事人必須合一確定，依前開判決意旨，其上訴效力應及於
  未上訴之同造視同上訴人，合先敘明。 
關於被上訴人前開先位、備位聲明中系爭抵押權設定登記行為
  ，係指上訴人及視同上訴人於107年1月3日就系爭不動產所為
  設定抵押權債權行為（下稱系爭抵押權債權行為），及於107
  年1月5日所為系爭抵押權設定登記之物權行為（下稱系爭抵押
  權物權行為）；所謂系爭信託登記行為，則指上訴人及視同上
  訴人於107年1月3日就系爭不動產所為信託債權行為（下稱系
  爭信託債權行為），及於107年1月10日所為所有權信託移轉登
  記之物權行為（下稱系爭信託物權行為），業據被上訴人陳述
  明確（見本院卷㈢第372頁），依民事訴訟法第256條之規定，
  核屬不變更訴訟標的而補充法律上之陳述，非為訴之變更或追
  加，於法自無不合。　
次按訴之預備合併，因先位之訴有理由，為備位之訴之解除條
  件，其解除條件應以先位之訴判決確定時，始為其解除條件成
  就之時。第一審如就先位之訴為原告勝訴判決，在尚未確定前
  ，備位之訴其訴訟繫屬並未消滅，且在第一審所為之訴訟行為
  ，於第二審亦有效力（民事訴訟法第448條），是該備位之訴
  ，縱未經第一審裁判，亦應解為隨同先位之訴繫屬於第二審而
  生移審之效力，即原告先位之訴勝訴，備位之訴未受裁判，經
  被告合法上訴時，備位之訴即生移審之效力，上訴審若認先位
  之訴無理由時，即應就備位之訴加以裁判。原審為被上訴人先
  位勝訴之判決，上訴人提起上訴，揆諸上開說明，被上訴人備
  位之訴即生移審之效力。
再按當事人不得提出新攻擊或防禦方法。但對於在第一審已提
  出之攻擊或防禦方法為補充者、如不許其提出顯失公平者，不
  在此限，此觀民事訴訟法第447條第1項第3款、第6款規定自明
  。上訴人於本院始提出上證1至11-6，並聲請訊問證人呂文寶
  、詹孟龍，雖係新攻擊防禦方法，惟上訴人於原審即已爭執系
  爭抵押權設定行為及系爭信託登記行為之有效性，是上訴人於
  本院所為前揭抗辯，僅係攻擊防禦方法為補充，且如不許其提
  出，亦顯失公平。被上訴人主張上訴人於原審即得提出卻未提
  出，顯有重大過失，且有意圖延滯訴訟，不應准許云云，不足
  為採。　
貳、實體方面：　　
被上訴人主張：伊於106年12月8日將所有之系爭不動產，以2,1
  60萬元售予視同上訴人，嗣系爭不動產於106年12月25日移轉
  登記為視同上訴人所有，惟視同上訴人僅給付422萬元，尚有
  尾款1,726萬元未給付。詎視同上訴人於107年1月5日以系爭不
  動產為上訴人設定系爭抵押權登記，復於同年1月10日以信託
  為原因，將系爭不動產移轉登記予上訴人所有。然上訴人與視
  同上訴人間並無債權債務關係存在，系爭抵押權債權行為、系
  爭抵押權物權行為、系爭信託債權行為，及系爭信託物權行為
  顯係其等間通謀虛偽意思表示，應屬無效。視同上訴人原得請
  求上訴人塗銷系爭抵押權登記及系爭信託登記，然視同上訴人
  怠於行使權利，伊為視同上訴人之債權人，自得代位行使。縱
  認上訴人及視同上訴人間非因通謀虛偽而為系爭抵押權債權行
  為、系爭抵押權物權行為、系爭信託債權行為，及系爭信託物
  權行為，但該等行為亦屬其等間之無償行為，使視同上訴人責
  任財產減少，顯有害及伊之債權，伊得請求撤銷系爭抵押權債
  權行為、系爭抵押權物權行為、系爭信託債權行為，及系爭信
  託物權行為，及塗銷系爭抵押權登記及系爭信託登記。爰先位
  依民法第87條、第767條第1項中段、第242條，及信託法第5條
  第1、2項之規定，求命為：㈠確認上訴人及視同上訴人間系爭
  抵押權債權行為、系爭抵押權物權行為、系爭信託債權行為，
  及系爭信託物權行為無效。㈡上訴人應將系爭抵押權登記及系
  爭信託登記予以塗銷。備位則依民法第244條第1項、第4項、
  第242條、信託法第6條第1項之規定，求命為：㈠上訴人及視同
  上訴人間系爭抵押權債權行為、系爭抵押權物權行為、系爭信
  託債權行為，及系爭信託物權行為，應予撤銷。㈡上訴人應將
  系爭抵押權登記及系爭信託登記予以塗銷。並於本院答辯聲明
  ：上訴駁回（未繫屬本院部分，不予贅述）。
上訴人則以：伊於106年12月間經由訴外人袁蓉輝介紹而認識視
  同上訴人，嗣視同上訴人因生意周轉需要，於107年1月3日向
  伊借款1,300萬元，並提供系爭不動產為擔保，為伊設定系爭
  抵押權，並將系爭不動產所有權移轉信託登記予伊。嗣雙方合
  意借貸金額縮減為1,200萬元，伊遂於107年1月10日分別以現
  金110萬元，及自伊設於第一商業銀行股份有限公司（下稱第
  一銀行）世貿分行0000000000號帳戶（下稱系爭一銀帳戶）轉
  帳1,090萬元，共1,200萬元匯入視同上訴人設於永豐商業銀行
  股份有限公司0000000000000號帳戶（下稱系爭永豐帳戶）內
  。伊及視同上訴人間確有消費借貸合意，且已交付借款，並非
  通謀虛偽意思表示。又系爭信託登記之受益人為視同上訴人，
  視同上訴人之責任保財產並未實際減少，並無害及被上訴人債
  權之情形，被上訴人請求撤銷，為無理由等語，資為抗辯。並
  於本院上訴聲明：㈠原判決關於確認系爭抵押權債權行為、系
  爭抵押權物權行為、系爭信託債權行為，及系爭信託物權行為
  無效，及命塗銷系爭抵押權登記、系爭信託登記部分均廢棄。
  ㈡上開廢棄部分，被上訴人在第一審之訴駁回。
視同上訴人則以：伊及上訴人間確有消費借貸合意，上訴人並
  已交付借款，伊及上訴人間並非通謀虛偽意思表示。伊為上訴
  人設定系爭抵押權，並將系爭不動產所有權移轉信託登記予上
  訴人，均係為擔保借款債務之合法有效行為，伊並無怠於行使
  權利或害及被上訴人債權之情事，被上訴人不得行使代位權或
  撤銷權等語，資為抗辯。
被上訴人主張伊於106年12月8日將所有之系爭不動產，以2,160
  萬元售予視同上訴人，嗣系爭不動產於106年12月25日移轉登
  記為視同上訴人所有。又視同上訴人於107年1月5日以系爭不
  動產為上訴人設定系爭抵押權登記，復於同年1月10日以信託
  為原因，將系爭不動產移轉登記予上訴人所有，有不動產買賣
  契約書、土地、建物登記謄本、土地登記申請書在卷可稽（見
  臺灣士林地方法院107年度重訴字第233號卷第19至27頁、原審
  卷第39至45、55至150頁），且為上訴人及視同上訴人所不爭
  執，自堪信為真實。
被上訴人先位主張上訴人及視同上訴人間系爭抵押權債權行為
  、系爭抵押權物權行為、系爭信託債權行為，及系爭信託物權
  行為，均屬通謀虛偽意思表示而無效，因伊為視同上訴人之債
  權人，得代位視同上訴人請求上訴人塗銷系爭抵押權登記及系
  爭信託登記，為上訴人及視同上訴人所否認，並以前開情詞置
  辯。茲就兩造之爭執分述如下：
　㈠按確認法律關係基礎事實存否之訴，以原告有即受確認判決
    之法律上利益，且不能提起他訴訟者為限，始得提起之，此
    觀民事訴訟法第247條第1項、第2項規定自明。查被上訴人
    主張上訴人及視同上訴人間系爭抵押權債權行為、系爭抵押
    權物權行為、系爭信託債權行為，及系爭信託物權行為，均
    屬通謀虛偽意思表示，訴請確認該等行為無效云云。惟法律
    行為是否無效，乃法律關係之基礎事實，並非法律關係（最
    高法院108年度台上字第1870號、108年度台上字第2606號判
    決意旨參照），且被上訴人既已提起本件塗銷系爭抵押權登
    記、系爭信託登記之訴，故其復訴請確認系爭抵押權債權行
    為、系爭抵押權物權行為、系爭信託債權行為，及系爭信託
    物權行為無效，並無即受確認判決之法律上利益。是被上訴
    人此部分之訴，為無理由，應予駁回。
  ㈡次按表意人與相對人通謀而為虛偽意思表示者，其意思表示
    無效，民法第87條第1項本文定有明文。所謂通謀虛偽意思
    表示，乃指表意人與相對人互相故意為非真意之表示而言，
    故相對人不僅須知表意人非真意，並須就表意人非真意之表
    示相與為非真意之合意，始為相當（最高法院51年台上字第
    215號、62年台上字第316號判決先例意旨參照）。而主張表
    意人與相對人通謀而為虛偽意思表示者，應負舉證之責（最
    高法院48年台上字第29號判決先例意旨參照）。被上訴人主
    張上訴人及視同上訴人通謀虛偽意思表示而為系爭抵押權債
    權行為、系爭抵押權物權行為、系爭信託債權行為，及系爭
    信託物權行為，既為上訴人及視同上訴人所否認，依舉證責
    任分配原則，即應由被上訴人負舉證之責。
　㈢經查，上訴人抗辯其與視同上訴人確有消費借貸合意，並已
    交付借款，業據提出公證書、借款契約書、收據、匯款申請
    書、帳戶交易收執聯及本票為證（見原審卷第183至201頁、
    本院卷㈠第149頁），並有系爭永豐帳戶交易明細及系爭一銀
    帳戶交易明細在卷可稽（見原審卷第375頁、本院卷㈠第451
    頁）。參以，證人即負責辦理系爭抵押權登記及系爭信託登
    記之呂文寶於本院證稱：伊認識上訴人約6、7年，視同上訴
    人是本件才見到的，上訴人有在做抵押借錢的事，有些案件
    會找伊幫忙做抵押設定及信託登記。107年1月3日上訴人通
    知伊視同上訴人要借錢，要伊到詹孟龍公證人事務所等候，
    等上訴人及視同上訴人到了以後，他們先談借款條件，大概
    談了10幾分鐘，最後結果是視同上訴人要向上訴人借1,300
    萬元，月息2分，3個月為1期，當初只約定借3個月，如果後
    面要的話要再展期。當天上訴人並沒有付錢，是於1月10日
    抵押權及信託登記辦好後，上訴人約視同上訴人到重慶北路
    及民族西路附近的永豐銀行交錢。本來上訴人是要借1,300
    萬元，雙方談過後，上訴人改借1,200萬元，視同上訴人雖
    不開心，說為什麼本來要借1,300萬元變成1,200萬元，但最
    後還是同意。伊有提醒雙方公證的借款金額是1,300萬元，
    但他們說沒有關係。上訴人有交110萬元現金給視同上訴人
    ，視同上訴人把錢先存到系爭永豐帳戶後，再取款80幾萬元
    ，用來付利息給上訴人，還有給袁蓉輝的介紹費及伊代書費
    用，上訴人才再匯款1,090萬元給視同上訴人。伊只有1月3
    日、10日和視同上訴人見過面，之後沒有跟視同上訴人見面
    或聯繫過等語明確（見本院卷㈡第416至425頁）。堪認上訴
    人及視同上訴人間有消費借貸之合意，且視同上訴人確已收
    受該筆借款。 
　㈣被上訴人固以視同上訴人於原審稱借款利息是其老闆陳國帥
    或中間介紹人談好，其僅在借款契約書及公證時簽名（見原
    審卷第461頁），及證人林俊誠於原審證稱：視同上訴人係
    陳國帥的人頭，借款都是陳國帥親自處理（見原審卷第390
    頁）、證人陳國帥於原審證稱：借款金額和利息是我和上訴
    人談的（見原審卷第296頁），主張視同上訴人僅是陳國帥
    之人頭，與上訴人間並無消費借貸之合意云云。然查，證人
    呂文寶已證稱借款金額係由上訴人及視同上訴人合意決定，
    業如前述。證人林俊誠於原審已證述：伊沒有參與本件，不
    清楚借款過程，也不認識上訴人等語（見原審卷第390至391
    頁）；證人陳國帥則證稱：每個案件細節伊記不清楚，當初
    誰跟誰談的真的不記得，有可能是視同上訴人去談的，公司
    慣例是登記誰的名義，就由登記名義人去談等語（見原審卷
    第296至297頁），可見證人林俊誠、陳國帥就借款金額和利
    息由何人與貸與人洽談，證述前後不一，自難採憑。且按債
    權債務之主體，應以締結契約之當事人為準，不問其實際情
    形如何，應由締約之當事人行使契約上之權利，負擔其義務
    。視同上訴人既已在前開借款契約書親自簽名，該消費借貸
    契約之借款人應係出名之視同上訴人，貸與人則為上訴人，
    與視同上訴人是否為陳國帥之人頭無涉。被上訴人以此為由
    主張上訴人及視同上訴人間為通謀虛偽借貸云云，洵非可採
    。
　㈤被上訴人復主張上訴人存入1,200萬元後，視同上訴人旋即轉
    出，可見上訴人未實際交付借款云云。惟按民法第475條固
    規定消費借貸因金錢或其他代替物之交付而生效力，然所謂
    交付，並不限於親手授受，若借用人與貸與人間另有合意，
    由貸款人將借款存入借款人之活期存款戶，並以存入時，即
    發生交付效力。上訴人於107年1月10日既依視同上訴人指示
    先後存入110萬元、1,090萬元，共1,200萬元至視同上訴人
    系爭永豐帳戶內，有前開系爭永豐帳戶交易明細可稽，上訴
    人存入上開款項時，即發生交付效力。雖視同上訴人於同日
    旋即提領88萬2,340元，並轉出1,100萬元至陳國帥帳戶內（
    見原審卷第319至321頁），係屬視同上訴人就系爭永豐帳戶
    如何使用、管理之問題，亦無從認上訴人及視同上訴人間有
    虛偽製造金流紀錄之情事，是被上訴人上開主張，亦非憑採
    。 
　㈥被上訴人復以上訴人未曾在借款前到現場查看房屋，且未預
    扣利息，即率爾借款，有違常情云云。但查，視同上訴人於
    107年1月10日已預付107年1月至3月3個月利息共72萬元予上
    訴人，於同年4月至6月以現金給付上訴人利息各24萬元，及
    於同年7月9日、8月9日將利息各24萬元匯入上訴人指定之其
    弟張朝淳第一銀行帳戶內，業據視同上訴人於原法院107年
    司拍字第681號拍賣抵押物事件中陳述歷歷，並有現金簽收
    單、匯款證明附於該司拍卷及張朝淳第一銀行帳戶交易明細
    存卷足參（見本院卷㈠第545至547頁）。又證人袁蓉輝已於
    原審證稱：訴外人柴欣怡告知伊視同上訴人有資金需求，介
    紹視同上訴人予伊，伊再介紹給上訴人，上訴人是金主，在
    借錢之前上訴人及視同上訴人彼此不認識。伊和上訴人有到
    現場看房屋，但視同上訴人說原屋主在南部，不方便上來，
    所以沒有辦法進去。視同上訴人當時在謄本上已經是所有權
    人等語（見原審卷第247至251頁），足見上訴人及視同上訴
    人間互不認識，係透過因袁蓉輝之媒合而為本件借貸。再佐
    以，證人袁蓉輝與上訴人前往現場看屋前，曾以LINE提供系
    爭不動產登記謄本、外觀及室內照片予上訴人觀看確認，有
    LINE對話可佐（見本院卷㈠第133至140頁），上訴人雖未進
    入系爭不動產確認屋內狀況，然其已用照片查看確認系爭不
    動產情形，且視同上訴人亦有支付借款利息，亦堪認定。被
    上訴人前開主張，實難足取。　
　㈦被上訴人雖以系爭不動產並無其他抵押權設定登記，視同上
    訴人大可向銀行貸款，無須向上訴人借款，且無同時辦理所
    有權移轉信託登記及設定抵押權之必要。況系爭抵押權擔保
    金額1,950萬元為實際借款金額1.6倍，不符一般市場交易模
    式僅為1.2倍云云。然不動產交易之買受人可能基於個人資
    力、與借款人情誼、貸款利率、貸款期間及放款時間等因素
    ，選擇向私人或銀行借款，視同上訴人為迅速取得借款，而
    捨銀行貸款之繁雜程序向上訴人借款，要與常情無違。且觀
    諸現行借貸實務，要求借款人同時辦理信託登記及設定抵押
    權，亦屬常見。再者，系爭抵押權雖無違約金之約定，但仍
    有違約利息「按年息20%計算至清償日止」之約定，有前揭
    土地登記謄本可證（見原審卷第61頁），且呂文寶申請登記
    時，借款金額原預計為1,300萬元，則加計較高成數之金額
    作為設定擔保金額，亦非無據。尚難僅憑視同上訴人未向銀
    行貸款，及同意辦理系爭抵押權登記、系爭信託登記，並設
    定較高擔保金額，即遽認上訴人與視同上訴人間無借貸之真
    意。 　　
  ㈧又按稱最高限額抵押權者，謂債務人或第三人提供其不動產
    為擔保，就債權人對債務人一定範圍內之不特定債權，在最
    高限額內設定之抵押權，民法第881條之1第1項定有明文。
    最高限額抵押權乃擔保抵押權人對債務人基於一定法律關係
    或基於票據所生之不特定債權，其範圍包括現在已發生及將
    來可能發生之債權，觀諸民法第881條之12、第881條之14規
    定即明。關於辦理系爭抵押權登記及系爭信託登記辦理之經
    過，證人呂文寶證稱：於107年1月3日，因視同上訴人戶籍
    在基隆，沒有準備印鑑證明，上訴人要視同上訴人以公證授
    權的方式，授權伊辦理抵押權設定登記及信託登記，視同上
    訴人看了授權書的內容，且公證人也有確認授權書的內容，
    視同上訴人有將權狀正本、身分證影本交給伊，並在公證授
    權書、公證借貸契約書、抵押權設定申請書及信託登記申請
    書上親自簽名、蓋章等語（見本院卷㈡第416至417頁），並
    有土地登記申請書（含公證授權書）存卷可考（見原審卷第
    55至135頁）。是上訴人在系爭抵押權登記及系爭信託登記
    完成後，始於107年1月10日交付借款予視同上訴人，亦為系
    爭抵押權擔保效力所及，亦堪認定。
　㈨又查，陳國帥及視同上訴人固因假購屋真套利，經臺灣士林
    地方檢察署檢察官提起公訴，有該署107年度偵字第14307、
    14516至14522、15295、16568、16737、16807、18358、183
    60至18363、18472、18720號起訴書（下稱系爭起訴書）附
    卷足參（見原審卷第409至455頁），惟被上訴人以同一事實
    告訴上訴人涉嫌共同詐欺等罪嫌，業經臺灣士林地方檢察署
    檢察官以108年度偵續字第90號、108年度偵字第17604號、1
    09年度偵字第1010號為不起訴處分，有該不起訴處分書可佐
    （見本院卷㈡第467至490頁）。另被上訴人提出之原法院107
    年度重訴字第509號、108年度重訴字第108、269號判決，貸
    與人均非上訴人，自難認與上訴人及視同上訴人間之借貸有
    何關聯。此外，被上訴人復未提出其他證據證明上訴人及視
    同上訴人間系爭抵押權債權行為、系爭抵押權物權行為、系
    爭信託債權行為，及系爭信託物權行為，係通謀虛偽意思表
    示所為，其請求確認該等行為為無效，並代位視同上訴人請
    求上訴人塗銷系爭抵押權登記及系爭信託登記，為無理由，
    不應准許。
  被上訴人備位主張上訴人及視同上訴人間系爭抵押權債權行
    為、系爭抵押權物權行為、系爭信託債權行為，及系爭信託
    物權行為，屬無償行為，有害於伊之債權，請求予以撤銷，
    並請求上訴人塗銷系爭抵押權登記及系爭信託登記。則查：
    　
　㈠按債務人所為之無償行為，有害及債權者，債權人得聲請法
    院撤銷之，民法第244條第1項定有明文。次按債務人以其所
    有之不動產設定抵押權，同時向他人借貸款項，其設定抵押
    權之行為，固屬有償行為，若先有債權之存在而於事後為之
    設定抵押權者，如無對價關係，即屬無償行為。倘有害及債
    權，則債權人自得依民法第244條第1項之規定以撤銷之。又
    民法第244條第1、2項所稱之無償或有償行為，係以債務人
    與第三人間之行為是否互為對價關係之給付為其區別之標準
    （最高法院51年台上字第3528號判決先例、95年度台上字第
    2609號裁判意旨參照）。承前所述，系爭抵押權所擔保之債
    權，既為上訴人及視同上訴人間之消費借貸債權，則視同上
    訴人設定系爭抵押權之行為，應為有償行為，被上訴人依民
    法第244條第1項規定，請求撤銷系爭抵押權債權行為、系爭
    抵押權物權行為，並塗銷系爭抵押權登記云云，自無理由。
  ㈡次按信託行為有害於委託人之債權人權利者，債權人得聲請
    法院撤銷之，信託法第6條第1項定有明文。觀其立法理由：
    「為防止委託人藉成立信託脫產，害及其債權人之權益，爰
    參考民法第 244條第1項之規定，於本條第1項規定信託行為
    有害於委託人之債權人之權利者，債權人得聲請法院撤銷之
    ，而不以委託人於行為時明知並受益人於受益時亦知其情事
    者為限，以保障委託人之債權人，並期導信託制度於正軌。
    」準此，債權人行使撤銷權固不以委託人於行為時明知並受
    益人於受益時亦知其情事者為要件，惟仍應參考民法第244
    條第1項規定之法理，亦即委託人之財產為其全體債權人之
    總擔保，撤銷權係以保障全體債權人之利益為目的，非為確
    保特定債權而設，倘委託人於債之關係成立後，所為之信託
    行為，致積極的減少財產，或消極的增加債務，而使成立在
    前之債權不能獲得清償，該債權人方得依信託法第6條第1項
    規定行使撤銷權（最高法院108年度台上字第866號判決意旨
    參照）。
　㈢查，視同上訴人於107年1月10日將系爭不動產所有權移轉信
    託登記予上訴人所有，惟當時視同上訴人除積欠被上訴人買
    賣系爭不動產之尾款1,726萬元未給付外，亦為上訴人之債
    務人。而上訴人迄未給付尾款，並自107年9月起無法清償對
    上訴人借款利息，已如前述。又視同上訴人名下固有臺北市
    ○○○路0段000號0樓房地（見本院卷㈢第337至340頁），惟視
    同上訴人於107年、108年均無所得資料（見同上頁），且上
    開○○○路房地亦為陳國帥及視同上訴人假購屋真套利刑事犯
    罪所得，亦有系爭起訴書可稽（見原審卷第432至433頁），
    有沒收或發還被害人之虞，且上訴人及視同上訴人均未提出
    視同上訴人另有其他財產資力之證明，則視同上訴人為系爭
    信託債權行為及系爭信託物權行為時，其財產及所得顯不足
    以清償其債務，其將系爭不動產信託所有權移轉登記予上訴
    人，顯有害於成立在前之被上訴人債權受償之權利。揆以前
    開判決意旨，被上訴人依信託法第6條第1項規定，請求撤銷
    系爭債權行為，及系爭信託物權行為，應認有據。至上訴人
    所提出最高法院102年度台上字第1825號判決事實之委託人
    並未陷於無資力，核與視同上訴人已陷於無資力清償，系爭
    信託債權行為及系爭信託物權行為有害於被上訴人債權之行
    使有別，自無從比附援引，併此敘明。
　㈣又按債權人依民法第244條第1項或第2項之規定，聲請法院撤
    銷詐害行為時，得並聲請命受益人或轉得人回復原狀，為民
    法第244條第4項所明定。其立法理由謂：「對債權人行使撤
    銷權，除聲請法院撤銷詐害行為外，如有必要，並得聲請命
    受益人返還財產權及其他財產狀態之復舊，及轉得人可否聲
    請回復原狀，現行條文並無規定。為維護交易安全並兼顧善
    意轉得人之利益，爰增訂第4項」，而信託法第6條第1項為
    民法第244條第1項、第2項之特別規定，是債權人依信託法
    第6條第1項規定，聲請法院撤銷詐害行為，如有必要，自得
    類推適用民法第244條第4項規定，併請求受益人回復原狀，
    以貫徹對債權人權利之保護。查上訴人及視同上訴人間就系
    爭不動產所為系爭信託債權行為、系爭信託物權行為既有害
    於被上訴人之債權，應予撤銷，已如前述，被上訴人請求上
    訴人塗銷系爭信託登記，亦屬有據。　　
綜上所述，被上訴人先位依民法第87條、第767條第1項中段、
  第242條，及信託法第5條第1項、第2項之規定，請求：㈠確認
  上訴人及視同上訴人間系爭抵押權債權行為、系爭抵押權物權
  行為、系爭信託債權行為，及系爭信託物權行為無效。㈡上訴
  人應將系爭抵押權登記及系爭信託登記予以塗銷，為無理由，
  不應准許。原審就先位之訴部分，為被上訴人勝訴之判決，尚
  有未洽。上訴意旨指摘原判決不當，求予廢棄改判，為有理由
  ，自應由本院予以廢棄改判，如主文第2項所示。而被上訴人
  備位依信託法第6條第1項、類推適用民法第244條第4項之規定
  ，請求：㈠上訴人及視同上訴人間系爭信託債權行為，及系爭
  信託物權行為，應予撤銷。㈡上訴人應將系爭信託登記予以塗
  銷，為有理由，應予准許，逾此部分之請求，則無理由，應予
  駁回。
本件事證已臻明確，兩造其餘之攻擊或防禦方法，經本院斟酌
  後，認為均不足以影響本判決之結果，爰不逐一論列，附此敘
  明。
據上論結，本件上訴有理由，被上訴人備位之訴為一部有理由
  ，一部無理由，判決如主文。
中　　華　　民　　國　　109 　年　　9　　月　　9　　日
                  民事第五庭    
                        審判長法  官  賴劍毅 
                              法  官  楊雅清
　　　　　　　　　　　　　　  法  官  陳君鳳
附表：
土地標示 地號 面積 應有部分 備註 新北市○○區○○段 808  1831.93 87/10000  

建物標示 建 號 面積(平方公尺) 應有部分 備註 新北市○○區○○路0段00巷00號00樓之0 新北市○○區○○段2314 樓層面積80.46、陽臺面積10.25  全部  
共有部分：○○段2367建號、6,793.5平方公尺、應有部分7302/679650           (含停車位編號27，應有部分：4311/679650)           ○○段2370建號、104.65平方公尺、應有部分4153/100000 
正本係照原本作成。
如不服本判決，應於收受送達後20日內向本院提出上訴書狀，其
未表明上訴理由者，應於提出上訴後20日內向本院補提理由書狀
（均須按他造當事人之人數附繕本）上訴時應提出委任律師或具
有律師資格之人之委任狀；委任有律師資格者，另應附具律師資
格證書及釋明委任人與受任人有民事訴訟法第466條之1第1項但
書或第2項（詳附註）所定關係之釋明文書影本。如委任律師提
起上訴者，應一併繳納上訴審裁判費。
中　　華　　民　　國　　109 　年　　9 　　月　　10　　日

　　　　　　　　　　　　　    書記官  郭姝妤
附註：
民事訴訟法第466條之1（第1項、第2項）：
對於第二審判決上訴，上訴人應委任律師為訴訟代理人。但上訴
人或其法定代理人具有律師資格者，不在此限。
上訴人之配偶、三親等內之血親、二親等內之姻親，或上訴人為
法人、中央或地方機關時，其所屬專任人員具有律師資格並經法
院認為適當者，亦得為第三審訴訟代理人。